【裁判字號】    89,上易,327
【裁判日期】    890229
【裁判案由】    侵占等
【裁判全文】
臺灣高等法院刑事判決                            八十九年度上易字第三二七號
    上  訴  人  臺灣士林地方法院檢察署檢察官
    被      告  乙○○
                甲○○
右上訴人因被告侵占等案件，不服臺灣士林地方法院八十八年度易字第一二七九號，
中華民國八十八年十一月二十九日第一審判決（起訴案號：臺灣士林地方法院檢察署
八十八年度偵字第五六五四號、第九四０五號），提起上訴，本院判決如左：
    主  文
原判決撤銷。
乙○○、甲○○共同動產擔保交易之債務人，意圖不法之利益，將標的物出質，致生
損害於債權人，各處有期徒刑肆月，如易科罰金，均以佰元折算壹日。
    事  實
一、甲○○原係豐田汽車之業務員，民國八十七年九月間向多年好友乙○○推銷汽車
    ，並稱可以辦理信用貸款之方式繳納頭期款。乙○○遂於同年月二十九日，以動
    產擔保交易附條件買賣之方式，向裕融企業股份有限公司（以下簡稱裕融公司）
    購買車牌號碼ＤＪ—九七四五號自用小客車，為動產擔保交易之債務人。雙方約
    定總價金新臺幣（下同）五十八萬八千六百八十元，除頭期款十八萬八千元由甲
    ○○先行代墊外，其餘價款四十萬零六百八十元，以分期付款方式，自八十七年
    十月二十九日起至九十年九月二十九日止，以一個月為一期，分三十六期，於每
    月二十九日付款一萬一千一百三十元，標的物存放地點為乙○○之原住所即臺北
    市○○○路（起訴書及原判決誤繕為中山北路，應予更正）三段二五四號，而在
    價金未付清之前，標的物所有權仍屬於出賣人裕融公司所有，乙○○僅得依約占
    有使用上開汽車，不得任意遷移、出賣、出質、移轉、抵押或為其他處分。詎乙
    ○○簽約交車後，無法辦得信用貸款，致無力返還甲○○代墊之頭期款及其他請
    領牌照等相關費用，且僅支付三期款項予裕融公司後無力續繳。甲○○乃提議將
    汽車典當取款，經乙○○同意後，二人共同意圖不法之利益，於八十八年一月二
    十八日將上開汽車駛至臺北市○○區○○路三段一二九號市盈當鋪典當出質，得
    款十三萬元，由甲○○取去，惟因尚不足清償甲○○墊付之費用，故由甲○○擔
    任保證人，免予留車，並將上開汽車駛至其經營之車行出租，以租金抵償差額。
    而乙○○自八十八年一月二十九日起，即未再付款，且不知去向，致裕融公司追
    索無著受有損害。
二、案經裕融公司訴請臺灣士林地方法院檢察署檢察官偵查起訴。
    理  由
一、經查，前開事實，已據被告乙○○坦承屬實，核與被告甲○○於原審審理時所述
    情節相符，並經告訴人裕融公司之代理人翁建和及市盈當鋪負責人陳麗華之代理
    人李淑惠、洪宗巖律師於另案告訴被告二人詐欺案件（臺灣士林地方法院檢察署
    八十八年度偵字第五七九五號，另經檢察官為不起訴處分在案）中指訴綦詳，復
    有附條件買賣契約書、臺北市監理處簡復表及所附公告動產擔保交易登記證明書
    、汽車新領牌照登記書、市盈當鋪之當票影本在卷可稽。事證明確，被告二人之
    犯行洵堪認定，應依法論科。
二、核被告二人所為，均係犯動產擔保交易法第三十八條動產擔保交易之債務人，意
    圖不法之利益，將標的物出質，致生損害於債權人罪。又「因身分或其他特定關
    係成立之罪，其共同實施或教唆幫助者，雖無特定關係，仍以共犯論」，刑法第
    三十一條第一項定有明文，按被告乙○○係依法訂立動產擔保交易契約負有債務
    之人，被告甲○○與其共同實施因身分而成立之犯罪，雖無特定身分，仍應以共
    犯論。被告二人就出質右開小客車之犯行，有犯意聯絡及行為分擔，均為共同正
    犯。原審據以論科，固非無據，檢察官循告訴人之請求，上訴意旨稱被告二人另
    涉犯刑法第三百三十五條第一項侵占罪及第三百三十九條第一項詐欺罪，為無理
    由（詳如後述）。然被告二人因將擔保物出質，造成告訴人近四十萬元之損害，
    迄未清償，亦未將汽車贖回交還告訴人，原審僅各量處拘役三十日之輕刑，尚有
    未當，上訴意旨指摘於此，為有理由，應由本院將原判決予以撤銷改判。爰審酌
    被告二人犯罪之動機、目的、手段、所造成之損害及犯罪後之態度等一切情狀，
    各量處如主文所示之刑，並均諭知易科罰金之折算標準。
三、檢察官於公訴意旨認被告二人另涉犯刑法第三百三十五條第一項之侵占罪，至上
    訴意旨另指被告二人有犯刑法第三百三十九條第一項詐欺罪，且認與前開違反動
    產擔保交易法第三十八條之罪有方法結果之牽連犯關係云云。按該項侵占罪與詐
    欺罪均以意圖為自己不法之所有為其構成要件，若無不法所有之犯意，自與各該
    罪名不該當。經查，被告二人均否認蓄意詐欺及侵占汽車，乙○○辯稱，購車之
    初原有正常收入，因甲○○邀約購車，乃預計辦理信用貸款以繳交頭期款，不意
    未能辦妥貸款，甲○○先行墊付後建議其將汽車出質，實非故為詐欺或意在侵占
    等語；甲○○於原審審理時亦辯稱，伊為乙○○墊款後，因乙○○無力還款，伊
    始建議將汽車出質，惟得款尚不足清償伊墊付之款項，乃用以出租等語。按本件
    動產擔保交易之頭期款既為甲○○所墊付，衡諸常理，豈有自願為他人付款再同
    負刑責之人？至於被告乙○○係因貸款未能辦妥，故將汽車出質以償還欠頭期款
    ，若其真有不法之意圖，僅須將汽車隱匿或為出售之處分行為即足，何須再為出
    質行為？顯見本件被告二人並無不法所有之意圖甚明。揆諸前揭說明，核與刑法
    第三百三十九條第一項詐欺罪及第三百三十五條第一項侵占罪之構成要件不符，
    公訴人上訴意旨指被告二人另涉犯詐欺及侵占罪，應屬不能證明。惟公訴人認此
    部分與前開有罪部分之動產擔保交易法第三十八條之罪有方法結果之牽連關係，
    係裁判上一罪，爰就此部分不另為無罪之諭知，原判決認行為如符合動產擔保交
    易法第三十八條規定之構成要件時，即不再論以刑法第三百三十九條第一項或同
    法第三百三十五條第一項之罪，見解雖有不同，然結果並無二致，公訴人該部分
    之上訴仍為無理由，併此敘明。
四、被告甲○○經合法傳喚，無正當理由不到庭，爰不待其陳述逕行判決。
據上論斷，應依刑事訴訟法第三百六十九條第一項前段、第三百六十四條、第二百九
十九條第一項前段、第三百七十一條，動產擔保交易法第三十八條，刑法第十一條前
段、第二十八條、第三十一條第一項、第四十一條，罰金罰鍰提高標準條例第一條前
段、第二條，判決如主文。
本案經檢察官陳時提到庭執行職務。
中      華      民      國      八十九      年    二    月    二十九    日
                              臺灣高等法院刑事第五庭
                                  審判長法  官  曾  德  水
                                        法  官  趙  功  恆
                                        法  官  林  立  華
不得上訴
附錄：本判決論罪科刑法條全文
動產擔保交易法第三十八條：
動產擔保交易之債務人，意圖不法之利益，將標的物遷移、出賣、出質、移轉、抵押
或為其他處分，致生損害於債權人者，處三年以下有期徒刑、拘役或科或併科六千元
以下之罰金。（罰金額度已提高為二倍）


司法院資訊處製作；財團法人民間司法改革基金會備份。
